【裁判字號】    95,台上,7314
【裁判日期】    951229
【裁判案由】    傷害致人於死
【裁判全文】
最高法院刑事判決            九十五年度台上字第七三一四號
上  訴  人  甲○○
            乙○○
            丙○○
            丁○○
            戊○○
上列上訴人等因傷害致人於死案件，不服台灣高等法院台南分院
中華民國九十二年五月二十日第二審更審判決（九十一年度上更
(一)字第四０八號，起訴案號：台灣嘉義地方法院檢察署八十七年
度偵字第七二二五號），提起上訴，本院判決如下：
    主  文
原判決撤銷，發回台灣高等法院台南分院。
    理  由
本件原判決認定：上訴人丁○○於民國八十七年十一月二十七日
凌晨零時許，在嘉義市○○路○段三八三號「歌林頓ＫＴＶ」莊
宏麒消費之二一三號包廂內，與莊宏麒因倒酒、敬酒之事發生口
角，丁○○心有不甘，乃與上訴人丙○○、乙○○、戊○○、甲
○○基於普通傷害之犯意聯絡，由勸阻不成之張志勳、陳冠霖陪
同至二一三號包廂，當天凌晨零時三十分許，莊宏麒應丁○○之
要求一起離開包廂，至「歌林頓ＫＴＶ」大門口左側，莊宏麒不
願繼續前行，丁○○、丙○○、乙○○、戊○○、甲○○等五人
見狀，即共同徒手圍毆莊宏麒，丁○○並奪取莊宏麒隨手拾得用
以抵抗之木棒一支，持以毆打莊宏麒，莊宏麒不敵，往對向逃至
「歌林頓ＫＴＶ」大門口前方之大雅路二段三六六巷口前之快車
道上，丁○○等五人客觀上可預見於夜間視線不佳時，將莊宏麒
毆倒於快車道上，甚易將莊宏麒圍毆致死或令其於快車道上遭行
駛之車輛撞擊致死，丁○○等五人仍隨後追至快車道上，共同圍
毆莊宏麒，致其不支倒地，始行作罷，於彼等剛好離去時（戊○
○、甲○○先離開，乙○○、丙○○、丁○○隨後離開），適有
超速且疏未注意車前狀況之翁省本（經依過失致人於死罪判刑確
定）駕駛Ｃ三－三一三二號自用小客車駛至，一時煞避不及，撞
及倒於快車道上之莊宏麒，莊宏麒因遭丁○○等五人共同圍毆及
翁省本駕車撞擊，身受多處傷害，經送醫急救後，因頭部及胸部
鈍力性損傷不治死亡等情。因而維持第一審關於論上訴人丁○○
、戊○○、甲○○、乙○○、丙○○以共同傷害人之身體，因而
致人於死罪，丁○○處有期徒刑捌年；戊○○、甲○○（均累犯
）各處有期徒刑柒年陸月；乙○○、丙○○各處有期徒刑柒年貳
月部分之判決，駁回上訴人等在第二審之上訴，固非無見。
惟查：（一）、刑法第二百七十七條第二項前段之傷害致人於死
罪，係加重結果犯，以行為人對於死亡結果之發生，客觀上能預
見為成立要件。原判決論上訴人丁○○、丙○○、乙○○、戊○
○、甲○○以上開之罪，對於其五人依當時客觀情形是否能預見
死亡結果之發生，自應詳為審認，始為適法。而上訴人等均否認
曾追打被害人莊宏麒至嘉義市○○路「歌林頓ＫＴＶ」對面之快
車道上，原判決為前揭認定，係以證人陳君怡於軍事檢察官偵查
中證述：「死者（即被害人）橫躺在該車道上，丁○○持自死者
手中搶得之木棍打死者身體，戊○○、丙○○、乙○○、甲○○
以拳毆打死者，約過十分鐘至二十分鐘，五人停止打死者後正離
開快車道，死者以手撐地正要爬起來時，第一輛車閃過死者而第
二輛時速很快，閃避不及而撞上死者」；及證人郭岳霖於警詢時
證稱：「該五、六名年青人即拳打腳踢毆打被害人，先毆打至我
攤販前，復一面追打被害人至大雅路對面方向快車道上，當時我
還見該五、六名年青人其中一人衝至路旁拿一支木棍再返回繼續
毆打被害人，至被害人倒地為止，他們仍繼續毆打被害人至其無
反應始離開，被害人見他們離開便又大叫，該批青年人其中三、
四名聽見便又衝過去再次毆打他，經過約三分鐘，便見到兩部車
〈東向西〉方向疾駛而來，第一部見地上有人便閃過去，而第二
部車即正面撞擊被害人」各等語，二人所供情節大致相符，為其
主要論據（原判決第十二、十三頁）。但證人郭岳霖所述：有五
、六人追打被害人至大雅路對面之快車道上，繼續毆打被害人後
離開，被害人於彼等離開後大叫，其中三、四人又衝過去加以毆
打，隨後被害人遭車子撞上等語，與證人陳君怡所供：五人停止
毆打被害人後正離開快車道，被害人以手撐地正要爬起來時，遭
車子撞上云云，並不盡一致，且其不符與判斷上訴人等是否均能
預見加重結果之發生攸關，而有待釐清。究竟上訴人等五人將被
害人打倒在快車道上離開後，其中三、四人是否聽見被害人大叫
，又再衝過去毆打被害人？如屬肯定，被害人是第二次被毆打之
後才無法自主行動，而被車子撞上，抑第一次被毆打之後即已無
法自主行動，並為上訴人等五人所能預見？事實仍欠明白，此為
對上訴人等之利益有重大關係事項，原審未予詳查究明，遽行判
決，有調查職責未盡及理由不備之違誤。（二）、原判決認定：
被害人是躺在快車道上被車子撞上（原判決第十八頁第五行）。
惟核閱案發當天（即八十七年十一月二十七日）之警詢筆錄，上
訴人蘇大成、丙○○均供稱：莊宏麒被我們打得坐在歌林頓對面
外側快車道上（見警卷第七頁正面第八、九行、第十二頁正面第
五、六行）；上訴人甲○○陳稱：後來見他倒坐在地上（車道上
）我們才罷手（同上卷第二十八頁反面第一、二行）；證人陳冠
霖證述：莊宏麒坐起來後因為被車子撞到又躺下（同上卷第十八
頁反面倒數第一行起）；證人張志勳證稱：莊宏麒並無馬上爬起
，是以一隻手支撐於地上斜坐，當場遭該車輾死（同上卷第三十
五頁正面第一、二行）各等語。此外，證人郭岳霖證以：被害人
於上訴人等離開後大叫；證人陳君怡證陳：被害人曾以手撐地要
爬起來；駕車撞上被害人之翁省本供稱：因閃避不及而將躺在外
車道中間的莊宏麒輾過各等語（同上卷第三十頁反面）。是被害
人究係躺著被翁省本所駕駛之車子撞上，或坐著被該車撞上，被
害人當時是否已失去行動能力，並為上訴人等所能預見，亦有待
調查釐清。原判決就卷存內容不同之證據，未敘明其如何斟酌取
捨之心證理由，逕為前揭認定，於法亦有未合。（三）、刑事訴
訟法第一百八十四條第二項固規定：因發見真實之必要，得命證
人與他證人或被告對質，亦得依被告之聲請，命與證人對質。惟
現行刑事訴訟法關於行通常審判程序之案件，為保障被告之反對
詰問權，對證人採交互詰問制度，除依該法第二百八十八條第二
項規定，就當事人於準備程序中不爭執之證人陳述，得僅以宣讀
或告以證言要旨之方式為之外，對於當事人有爭執之證人，當事
人、代理人、辯護人或輔佐人既得聲請傳訊，並得直接予以詰問
，審判長除認其詰問有不當者外，不得限制或禁止之，此觀同法
第一百六十三條第一項、第一百六十六條第一項、第一百六十七
條、第一百七十七條第三項之規定即明。是審理事實之法院，就
被告有爭執且未經對質之重要證人所為陳述，如無不能或難以命
對質之情形，自應給予對質之機會，以確保被告之對質詰問權，
否則，逕以該證人之證言作為判決基礎，難謂適法。依原判決所
為之論斷，陳君怡係本案重要證人，其於軍事檢察官偵查中陳述
時，上訴人等均未在場，本案偵審中，該證人亦不曾到庭經上訴
人等對質詰問，而原審依上訴人之聲請加以傳喚，該證人均合法
收受送達，有送達證書附卷可稽（見原審法院更(一)卷第一０九、
一三四頁），並無不能或難以命對質之情形，嗣該證人未遵期到
庭，原審未續予傳喚或強制其到庭，給予上訴人等對質詰問之機
會，逕以其證言為不利上訴人等之認定，亦於法有違。（四）、
第二審法院認為上訴有理由，或上訴雖無理由，而原判不當或違
法者，應將原審判決經上訴之部分撤銷，就該案件自為判決，刑
事訴訟法第三百六十九條第一項前段定有明文。第一審判決理由
矛盾而與判決主旨無關者，得僅由第二審於判決理由內予以糾正
，毋庸改判；倘對論罪科刑有影響，即非與判決主旨無關，自應
將原判決撤銷，另為適法之判決。又加重結果犯，以行為人能預
見其結果之發生為要件，所謂能預見乃指客觀情形而言，與主觀
上有無預見之情形不同，若主觀上有預見，而結果之發生又不違
背其本意時，則屬故意範圍。本件第一審判決就上訴人等五人共
同圍毆被害人時，依當時客觀情形是否能預見死亡結果之發生，
並未依法認定，已不足以資論罪科刑；且理由敘稱：「甲○○五
人均正值青年時期，共同奮力圍毆被害人直至被害人不支倒地，
其等主觀上應均得預見被害人甚易因遭其等毆打而不治死亡，其
等基於普通傷害之犯意共同圍毆被害人，致生被害人死亡之加重
結果，五人之普通傷害行為與被害人之死亡結果間，具有相當因
果關係甚明」云云，其既認上訴人等主觀上均能預見死亡結果之
發生，竟論以傷害致人於死罪，顯屬判決理由矛盾且對論罪科刑
有影響，原判決未加以糾正，仍予維持，同有可議。以上或為上
訴意旨所指摘，或為本院得依職權調查之事項，應認仍有撤銷發
回之原因。至原判決理由第四項不另為無罪之諭知部分，基於審
判不可分原則，應併予發回。
據上論結，應依刑事訴訟法第三百九十七條、第四百零一條，判
決如主文。
中    華    民    國  九十五  年   十二   月  二十九  日
                      最高法院刑事第六庭
                          審判長法官  林  增  福
                                法官  邵  燕  玲
                                法官  張  清  埤
                                法官  蔡  國  在
                                法官  林  茂  雄
      本件正本證明與原本無異
                                      書  記  官
中    華    民    國  九十六  年    一    月    四    日
                                                    ｍ


司法院資訊處製作；財團法人民間司法改革基金會備份。
